最高法院民事判決　　　　　　九十六年度台上字第二七九五號
上　訴　人　乙○○
訴訟代理人　江雍正律師
　　　　　　吳建勛律師
被 上訴 人　甲○○
訴訟代理人　許銘春律師
　　　　　　張文雪律師
上列當事人間請求離婚等事件，上訴人對於中華民國九十六年七
月十八日台灣高等法院高雄分院第二審判決（九十五年度家上字
第七七號），提起上訴，本院判決如下：
    主  文
原判決廢棄，發回台灣高等法院高雄分院。
    理  由
本件上訴人主張：兩造於民國七十四年七月十四日結婚，婚後感
情不佳，育有子女丙○○（○○年○○月○○日生，已成年）、
丁○○（○○年○○月○○日生）、戊○○（○○年○○月○○日
生）等三人。被上訴人於八十七年十二月二十一日偽造伊及三子
女之簽名，將伊向訴外人○○人壽保險股份有限公司（下稱○○
公司）為子女所投保之終身壽險受益人「乙○○」，變更為兩造
之名義，並將保險契約「主人翁險」變更為「富貴保本三福終身
壽險」；又於九十二年四月二十三日、同年五月十五日，擅自盜
用伊印章、存摺，盜領伊郵局存款新台幣（下同）六十五萬元，
轉存入子女之帳戶，伊恐該教育基金遭被上訴人花用殆盡，不得
已向郵局申請「止付」該子女之帳戶。詎被上訴人竟向台灣屏東
地方法院檢察署（下稱屏東地檢署）告訴伊偽造文書，幸經檢察
官明察為不起訴處分。再被上訴人誣指伊未付生活費，向台灣屏
東地方法院（下稱屏東地院）訴請伊給付，並於兩造成立協議後
，於九十四年三月間向屏東地院民事執行處聲請對伊為強制執行
，屏東地院民事執行處查明伊無未付生活費情事，被上訴人始撤
回該執行事件。被上訴人更於九十四年四月間唆使丁○○向伊謊
報每月需夜輔費及美語補習費共計一萬三千元，伊受騙而給付。
被上訴人上開行徑，對伊造成精神上重大虐待，且兩造間二十多
年來爭執不斷，婚姻存有重大破綻，難以維持等情，依民法第一
千零五十二條第一項第三款及第二項規定，求為准許兩造離婚，
及將兩造所生未成年子女丁○○、戊○○交由伊監護之判決。
被上訴人則以：上訴人有外遇，兩造感情始惡化。伊係奉上訴人
之父囑咐，方變更保險單之受益人及領取上訴人之存款。上訴人
拒不給付生活費，伊迫於無奈始以訴訟方式請求。兩造婚姻無難
以維持情事，上訴人不得請求離婚等語，資為抗辯。
原審廢棄第一審所為准兩造離婚，及將兩造所生未成年子女丁○
○、戊○○交由被上訴人監護之判決，改判駁回上訴人在第一審
之訴，係以：查上訴人有外遇行為，上訴人外遇對象之夫曾於八
十九年間執鋁棒至兩造住處找上訴人理論，業據證人即兩造之女
丙○○證述屬實，足見兩造感情生變，應歸責於上訴人。次查被
上訴人係經上訴人之父同意始將上訴人向○○公司為子女所投保
之終身壽險受益人「乙○○」，變更為兩造之名義，並將保險契
約「主人翁險」變更為「富貴保本三福終身壽險」，難認被上訴
人所為，有何不當。又被上訴人提領上訴人郵局存款六十五萬元
後，即將之存入三名子女之帳戶，其主觀上自無不法。再兩造育
有丙○○、丁○○、戊○○等三名子女，目前皆就學中，而被上
訴人為家庭主婦，並無收入，實際負責照顧三名子女，上訴人於
其父親過世後，竟僅支付被上訴人及三名子女每月共計二萬元之
生活費，毫不考慮三名子女皆在成長階段且正就學中，衣服、鞋
子越穿越大，開銷越來越多，復藉故將子女之帳戶凍結，顯然有
苛刻之嫌。被上訴人催告上訴人出面處理遭拒，始於九十三年六
月八日，以上訴人掛失止付子女帳戶之行為涉有偽造文書罪嫌等
情，向屏東地檢署告訴上訴人偽造文書，事出有因，尚難據此認
被上訴人所為係濫行訴訟而對上訴人為精神虐待。又上訴人不支
付九十二年間之子女教育費共計二十五萬六千八百四十六元，被
上訴人於墊付後起訴請求上訴人給付（屏東地院九十四年度家訴
字第五號請求給付子女教育費等事件），乃權利之正當行使。嗣
兩造於九十四年二月十五日調解時達成協議，上訴人同意自「該
日」起按月給付被上訴人及三名子女生活費二萬二千元及三名子
女之教育費，被上訴人誤會上訴人應依協議給付其墊付之子女教
育費而不為給付，乃執該協議筆錄向屏東地院民事執行處聲請對
上訴人為強制執行，但被上訴人發現錯誤後，已自行撤回強制執
行之聲請。被上訴人既係出於誤會，且於發現錯誤後自行更正，
亦與濫行訴訟之行為有間，難認被上訴人對上訴人為精神虐待。
再被上訴人並未唆使丁○○向上訴人謊報每月需夜輔費及美語補
習費共計一萬三千元。故上訴人主張被上訴人對其為精神虐待，
依民法第一千零五十二條第一項第三款規定，請求與被上訴人離
婚，為無理由，不應准許。至民法第一千零五十二條第二項規定
：「有前項以外之重大事由，難以維持婚姻者，夫妻之一方得請
求離婚」，係指同條第一項以外之重大事由而言，尚不得以同條
第一項各款之事由，重複作為同條第二項之離婚原因。上訴人以
前述相同理由，併主張依同條第二項之規定請求離婚，顯有未合
，無審酌之必要等詞，為其判斷之基礎。
惟查民法親屬編於七十四年修正後，於第一千零五十二條增列第
二項離婚事由之概括規定，其目的在使夫妻請求裁判離婚之事由
較富彈性。是夫妻間發生足使婚姻難以維持之重大事由者，雖不
符合該條第一項所列各款情形，亦無不准依該法條第二項訴請離
婚之理，不因當事人併據同一事實主張有該條第一項離婚原因而
有不同。上訴人於事實審主張：被上訴人上開行為，係屬難以維
持兩造婚姻之重大事由，伊亦得依民法第一千零五十二條第二項
規定，請求與被上訴人離婚等語，則自應審酌其是否屬於該項所
定之事由。乃原審竟謂上訴人不得以相同理由，併依該項之規定
請求離婚，而不予審酌，自有未合。上訴論旨，指摘原判決違背
法令，求予廢棄，非無理由。
據上論結，本件上訴為有理由。依民事訴訟法第四百七十七條第
一項、第四百七十八條第二項，判決如主文。
中　　華　　民　　國　九十六　年　 十二　 月   十三   日
                      最高法院民事第七庭
                          審判長法官  劉　福　來
                                法官  陳　國　禎
                                法官  陳　重　瑜
                                法官  吳　謀　焰
                                法官  許　正　順
      本件正本證明與原本無異
                                      書  記  官
中　　華　　民　　國　九十六　年　 十二　 月  二十八  日
                                                   m
